臺灣高等法院刑事判決
108年度上訴字第1050號
上  訴  人  
即  被  告  謝明焜  



上列上訴人即被告因詐欺案件，不服臺灣新北地方法院107年度
審訴字第1962號，中華民國108年1月31日第一審判決（起訴案號
：臺灣新北地方檢察署107年度偵字第8222號），提起上訴，本
院判決如下：
    主  文
原判決撤銷。
謝明焜犯三人以上共同冒用公務員名義詐欺取財罪，處有期徒刑
壹年貳月。緩刑伍年，並應履行如附表二所示之事項。
    事  實
一、謝明焜於民國105 年間加入由真實姓名年籍不詳、綽號「龍
    眼」、「鍾馗」及「水準」等成年男子所組成之詐欺集團，
    擔任收取、提領款項，俗稱「車手」之工作，而與該詐欺集
    團成員共同意圖為自己不法之所有，基於三人以上共同假冒
    公務員名義詐欺取財及以不正方法由自動付款設備取得他人
    之物等之犯意聯絡，先由該詐欺集團某成年成員於105 年5
    月19日上午9時許，佯以特偵組人員身分撥打電話予游玉枝
    ，諉稱因游玉枝住處附近派出所之員警違法，該員警將取走
    游玉枝金融帳戶內之款項，故游玉枝須先交付提款卡及告知
    領款密碼暨領取新臺幣（下同）120 萬元供其等保管，翌日
    即會發還云云，致游玉枝陷於錯誤，依指示自其設於彰化商
    業銀行（下稱彰化商銀）帳號00000000000000號帳戶提領12
    0 萬元後，將上開領取之款項及前揭彰化商銀帳戶提款卡交
    予所僱用之外傭NGUYEN THI LANH ，由NGUYEN THI LANH於
    同日14時30分許攜往新北市○○區○○路000 巷0 號1樓前，交
    付予前來取款之謝明焜。謝明焜收受現金及提款卡後，除將
    現金交予該詐欺集團成員外，另依指示先於同日14時36分許
    ，至位於新北市○○區○○路000 號彰化商銀中和分行自動櫃員
    機，持前揭提款卡插入自動提款機並鍵入詐欺集團成員所轉
    知之領款密碼，使自動提款機辨識系統誤認謝明焜係有正當
    權源之持卡人，進而由其提領游玉枝彰化商銀帳戶內款項共
    6 筆，即分別提領如附表一編號1 至6 所示之共計15萬元款
    項；嗣又接續於翌（20）日0 時30分許，至位於臺北市○○區
    ○○路0 段000 號彰化商銀東門分行自動櫃員機前，持前揭提
    款卡插入自動提款機並鍵入密碼，使自動提款機辨識系統誤
    認謝明焜係有正當權源之持卡人，進而由由其提領游玉枝彰
    化商銀帳戶內款項共5 筆，即分別提領如附表一編號7 至11
     所示之共計15萬元款項。謝明焜共以此不正方法由自動付
    款設備取得游玉枝上述彰化商銀帳戶內款項共計30萬元後，
    再全數交予詐欺集團成員。嗣經游玉枝察覺遭詐欺而報警處
    理，循線追查而查悉上情。
二、案經游玉枝訴由新北市政府警察局中和分局報請臺灣新北  
    地方檢察署檢察官偵查起訴。
    理  由
壹、程序（證據能力）部分：
一、被告以外之人於審判外之言詞或書面陳述，除法律有規定者
    外，不得作為證據。又被告以外之人於審判外之陳述，雖不
    符合同法第159 條之1 至第159 條之4 之規定，但經當事人
    於審判程序同意作為證據，法院審酌該言詞陳述或書面陳述
    作成時之情況，認為適當者，亦得為證據；當事人、代理人
    或辯護人於法院調查證據時，知有第159 條第1 項不得為證
    據之情形，而未於言詞辯論終結前聲明異議者，視為有前項
    之同意；又被告以外之人於偵查中向檢察官所為之陳述，除
    顯有不可信之情況者外，得為證據，刑事訴訟法第159 條第
    1 、2 項及第159 條之5 分別定有明文。本判決下列所引用
    之各證人分別於警詢及偵訊中之證述，或屬審判外之陳述，
    而屬傳聞證據，或業經具結而有證據能力，惟檢察官及被告
    謝明焜對於證據能力均不爭執（本院卷第100 頁），且於言
    詞辯論終結前均未聲明異議，本院審酌該等證據方法於製作
    時尚無違法或不當情事，且客觀上亦無不可信之情況，堪認
    為適當，依上開規定，均有證據能力。
二、另本案其餘下列所引用之非供述證據，均與本案事實具自  
    然關聯性，且核屬書證、物證性質，又查無事證足認有違背
    法定程序或經偽造、變造所取得等證據排除之情事，復均經
    依刑事訴訟法第164 條、第165 條踐行物證、書證之調查程
    序，檢察官及被告對此部分之證據能力亦均不爭執（本院卷
    第100-101 頁），堪認均有證據能力。
貳、實體部分：
一、認定犯罪事實所憑的證據和理由： 
    上揭犯罪事實，業據被告於警詢、偵訊、原審準備程序及審
    理暨本院審理時均坦承不諱（偵字第8222號卷第9-14、87-9
    1、127-128頁；原審卷第62、72、78、80、92、94頁；本院
    卷第47、102頁），核與證人即告訴人游玉枝於警詢及偵訊
    時之證述、證人即替告訴人交付款項及提款卡予被告之告訴
    人外傭NGUYEN THI LANH 、證人即搭載被告前往彰化商銀自
    動櫃員機持提款卡領取款項之計程車駕駛邱耀德於警詢時之
    證述均相符（偵字第8222號卷第19-23、25-29、31-35、119
    -120頁），並有彰化商銀存摺存款交易明細查詢及監視錄影
    畫面翻拍照片等在卷可稽（偵字第8222號卷第45-47、49-61
    頁），足認被告上開任意性自白與事實相符，可以採信。本
    件事證明確，被告犯行洵堪認定，應依法論科。
二、論罪科刑：
  ㈠按刑法第339條之2第1項所稱之「不正方法」，係泛指一切不
    正當之方法而言，舉凡以偽造之提款卡，或以強暴、脅迫、
    詐欺、竊盜、侵占等手段不法取得他人真正提款卡及密碼，
    再冒充為本人或經本人授權之人，擅自操作自動櫃員機以盜
    領帳戶款項等，均屬之。本件被告暨所屬綽號「龍眼」、「
    鍾馗」及「水準」等成年男子所組成之詐欺集團成員，先佯
    以特偵組人員身分辦案所需，詐得告訴人之款項暨提款卡及
    密碼，被告取得後除將款項交予上手外，更持詐得之提款卡
    盜領系爭彰化商銀帳戶款項，顯符合上開犯罪構成要件。是
    核被告所為，係犯刑法第339條之4第1項第1款、第2款之三
    人以上共同冒用公務員名義詐欺取財罪、刑法第339條之2第
    1項之以不正方法由自動付款設備取財罪。
  ㈡被告就本件犯行，與綽號「龍眼」、「鍾馗」及「水準」等
    成年男子等，有犯意聯絡及行為分擔，為共同正犯。
  ㈢被告持詐得之提款卡，以同一手法，接續由自動付款設備盜
    領如附表一編號1-11所示之數筆款項，侵害同一告訴人游玉
    枝之財產法益，各舉動之獨立性極為薄弱，依一般社會健全
    觀念難以強行分離，應包括評價為一行為，屬接續犯。
  ㈣被告以一行為同時觸犯三人以上冒用公務員名義共同詐欺取
    財及非法由自動付款設備取得他人財物二罪，為想像競合犯
    ，應依刑法第55條規定，從一重之三人以上共同冒用公務員
    名義詐欺取財罪論處。起訴書固漏論被告以不正方法由自動
    付款設備取財犯行，惟與已起訴之加重詐欺部分，既有想像
    競合犯之裁判上一罪關係，為起訴效力所及，業經本院於審
    理期日踐行告知程序（見本院卷第98頁），本院自應併予審
    究。
 三、撤銷原判決之理由：
   ㈠原審認本件被告犯行事證明確，予以論罪科刑，固非無見，
     惟本件被告所為，亦有觸犯以不正方法由自動付款設備取
     財罪，且與所犯三人以上共同冒用公務員名義詐欺取財罪
     ，應依刑法第55條想像競合犯規定，從一重處斷等節，俱
     經本院論述如上。原判決漏論以不正方法由自動付款設備
     取財罪，顯有違誤；被告上訴主張誤蹈法網加入詐欺集團
     ，惟擔任車手期間未曾支薪，於原審審理期間亦與告訴人
     調解成立，迄今均按時履行，彌補損害，已見悔意。且本
     案與前案即臺灣彰化地方法院105年度訴字第599號詐欺取
     財罪案件時間相近，僅因被害人不同而分別起訴裁判，喪
     失緩刑宣告利益，並不公平云云。惟縱被告加入詐欺集團
     後詐欺數被害人時間相近，然詐欺取財罪既係為保護個人
     之財產法益而設，則關於行為人詐欺犯罪之罪數計算，原
     則上自應依遭受詐騙之被害人人數定之。被告先後對不同
     被害人為詐欺取財犯行，自屬犯意各別，行為互殊，依法
     應分論併罰。被告上訴為無理由，惟原審判決既有上開可
     議，仍屬無可維持，應由本院撤銷改判。
   ㈡量刑：
     爰審酌被告正值青壯，不思以正當途徑賺取金錢，竟加入
     詐欺集團與其他成員以前開方式詐取告訴人之財物，除侵
     害告訴人財產法益外，亦傷害一般民眾對公務員職務執行
     之信賴，破壞國家公權力行使之威信，實屬不該。並衡酌
     被告於詐欺集團內之分工為擔任受指示取款、領款之車手
     ，及其犯後坦承犯行、與告訴人以給付100 萬元、自108 
     年1 月起每月10日前分期給付1 萬5,000 元至全部清償為
     止之條件達成調解，迄今均依約履行各期款項（見原審108
      年1 月21日及本院108年9月5日、10月16日、11月12日公
     務電話紀錄表暨108年12月26日審判筆錄參照）之犯後態度
     ，暨其國中畢業之智識程度，目前於工地任職，未婚，無
     子女之家庭生活狀況等一切情狀，量處如主文第二項所示
     之刑，以資處罰。
   ㈢公訴意旨雖認應對被告之犯罪所得宣告沒收，惟被告於警詢
     、偵訊時均堅稱尚未獲得所約定之報酬，卷內亦無事證顯
     示被告已朋分本案之犯罪所得，爰不予宣告沒收，附此敘
     明。
   ㈣緩刑宣告： 
     被告前此於105 年間，因加入本案詐欺犯罪集團而對其他
     被害人為詐欺取財犯行，經臺灣彰化地方法院以105 年度
     訴字第599號判決判處有期徒刑11月，緩刑3 年確定，於10
     8年11月14日緩刑期滿，該緩刑之宣告未經撤銷，其刑之宣
     告已失其效力，此外被告無其他犯罪紀錄，應認被告前未
     曾因故意犯罪受有期徒刑以上刑之宣告，此有本院被告前
     案紀錄表1 份在卷為憑。又本件係被告加入同一詐欺犯罪
     集團而對不同被害人為詐欺取財犯行，難認被告恣意一再
     觸法，其因一時失慮，致犯本罪，犯罪後均坦承犯行，經
     此偵審教訓，應知警惕而無再犯之虞。另告訴人游玉枝亦
     表示被告自調解成立迄今均依調解條件按月支付款項，顯
     見洗心革面，希望給予被告機會，不致入監執行等語（本
     院卷第76、102頁），本院因認上開所宣告之刑，以暫不執
     行為適當，爰考量被告犯罪情節，爰依刑法第74條第1項第
     1款之規定併予宣告緩刑5 年，用啟自新，以觀後效。復為
     確保被告能如期履行與告訴人游玉枝之調解內容，爰併依
     同條第2項第3款規定，命被告應依調解內容給付告訴人游
     玉枝100萬元，給付方法：扣除自108年1月1日至12月31日
     已給付之18萬元外，剩餘之82萬元，自109年1月起於每月1
     0日前分期給付15,000元，至全部清償完畢為止，如有一期
     不履行，是為全部到期，期生規範約束效力，以確保告訴
     人權益。另被告上揭所應負擔之義務，乃緩刑宣告附帶之
     條件，依刑法第75條之1第1項第4款之規定，違反上開負擔
     情節重大，足認原宣告之緩刑難收其預期效果，而有執行
     刑罰之必要者，得撤銷上開緩刑之宣告，併予敘明。
據上論斷，應依刑事訴訟法第369 條第1 項前段、第364 條、第
299 條第1 項前段；刑法第74條第1 項第1 款、第2 項第3 款，
判決如主文。
本案經檢察官黃筱文提起公訴，被告上訴後，由檢察官曾文鐘到
庭執行職務。
中    華    民    國    109   年    1     月    9     日
                  刑事第十五庭  審判長法  官  劉興浪 
                                      法  官  林怡秀
                                      法  官  古瑞君
以上正本證明與原本無異。
如不服本判決，應於收受送達後10日內向本院提出上訴書狀，其
未敘述上訴之理由者並得於提起上訴後10日內向本院補提理由書
（均須按他造當事人之人數附繕本）「切勿逕送上級法院」。
                                      書記官  林立柏
中    華    民    國    109   年    1     月    10    日
附錄：本案論罪科刑法條全文
刑法第339條之2
意圖為自己或第三人不法之所有，以不正方法由自動付款設備取
得他人之物者，處三年以下有期徒刑、拘役或三十萬元以下罰金
。
以前項方法得財產上不法之利益或使第三人得之者，亦同。
前二項之未遂犯罰之。

刑法第339條之4
犯第 339 條詐欺罪而有下列情形之一者，處 1 年以上 7 年以
下有期徒刑，得併科 1 百萬元以下罰金：
一、冒用政府機關或公務員名義犯之。
二、三人以上共同犯之。
三、以廣播電視、電子通訊、網際網路或其他媒體等傳播工具，
    對公眾散布而犯之。
前項之未遂犯罰之。
附表一：被告持提款卡盜領告訴人游玉枝之彰化商銀帳戶款項一
覽表
編號    提領時間                  提領地點                 提領金額（提領筆數） （新臺幣/元）            1       105年5月19日下午2時36分56秒許                         新北市○○區○○路000號彰化商銀中和分行自動櫃員機    3 萬元                                                           2        105年5月19日下午2時37分52秒許                           同上 3 萬元                                                           3        105年5月19日下午2時39分1秒許                           同上 2 萬元                                                     4     105年5月19日下午2時39分49秒            同上 3 萬元                                      5     105年5月19日下午2時40分41秒            同上 3 萬元                                      6     105年5月19日下午2時45分29秒            同上 1 萬元                                    7          105年5月20日凌晨0時30分6秒許                            臺北市○○區○○路0段000號彰化商銀東門分行自動櫃員機                                3 萬元                                            8      105年5月20日凌晨0時30分52秒許    同上 3 萬元                               9       105年5月20日凌晨0時31分31秒許    同上 3 萬元                            10       105年5月20日凌晨0時32分22秒許    同上 3 萬元                               11      105年5月20日凌晨0時33分6秒許    同上       3 萬元                                合計30萬元 

附表二：
被告謝明焜應給付被害人游玉枝新臺幣壹佰萬元，給付方法：扣
除自民國一百零八年一月一日至十二月三十一日已給付之新臺幣
壹拾捌萬元外，剩餘之新臺幣捌拾貳萬元，自一百零九年一月起
於每月十日前分期給付新臺幣壹萬伍仟元，至全部清償完畢為止
，如有一期未履行，視為全部到期。